臺灣桃園地方法院民事判決
111年度訴字第27號
原      告  台灣電力股份有限公司桃園區營業處

法定代理人  楊顯輝  
訴訟代理人  呂宗達律師
            官寧郁律師
            鄭育霜律師
被      告  陳昭霖    應受送達處所不明
上列當事人間請求追償電費事件，本院於民國111年4月19日言詞
辯論終結，判決如下：
    主  文
原告之訴及假執行之聲請均駁回。
訴訟費用新臺幣壹萬零伍佰柒拾元由原告負擔。
    事實及理由
一、本件被告經合法通知，未於言詞辯論期日到場，核無民事訴
    訟法第386條所列各款情形，爰依原告之聲請，由其一造辯
    論而為判決。
二、原告主張：
（一）被告為桃園市○○區○○○路000號1樓右側、右側前段房屋（
      下合稱系爭房屋）之實際用電人，其所使用之電表電號分
      別係00-0000-00-0（下稱A電表）、00-0000-00-0號（下
      稱B電表）。原告於民國110年5月12日派員檢查系爭房屋
      之電表，發現A、B電表之表箱下蓋封印鎖遺失，上蓋及內
      襯封印鎖則遭剪斷再予回封，A、B電表之A相比流器二次
      側導線則遭銅釘打穿形成短路，致使該等電表計量失準，
      而有違規用電處理規則第3條第2款、台灣電力股份有限公
      司（下稱台電公司）營業規章第42條第2款所規定「繞越
      電度表或其他計電器，損壞或改動表外之線路者」之違規
      用電情事，並致原告受有短收電費之損害。原告得依電業
      法第56條、違規用電處理規則第6條規定，向被告請求賠
      償短收之電費。
（二）A電表係供被告經營骨董店之用，所計用電應屬一般營業
      用電之類別，然A電表自109年11月3日設立起至原告於110
      年5月12日查獲違規用電之日止，各期（每兩個月）用電
      度數竟高達27062至85600度，與一般常情係數千度不符；
      B電表自110年3月29日設立起至原告於110年5月12日查獲
      違規用電之日止，各期（每兩個月）用電度數介於1220至
      24396度，用電設備更違反常態，僅有一台變壓器，研判
      被告設立A、B電表時，即發生違規用電之情節，原告得就
      A電表向被告追償自109年11月3日起至110年5月12日共計1
      88天之違規用電電費、就B電表向被告追償自110年3月29
      日起至110年5月12日共計45天之違規用電電費。
（三）被告將A電表之供電大量用於虛擬貨幣之挖礦，按違規用
      電處理規則第6條第2項、台電公司營業規章施行細則第73
      條、第74條第2款、第75條第1款第1目規定，應依私設表
      燈之計算方法追償電度，即以現場器具容量計算電費，經
      原告派員實地調查，系爭房屋內A電表所供應之設備共有
      變壓器7.5kVA1台、冷氣9.46kW1台、冷氣12.10kW1台、熱
      水器4kW1台、排風扇4W1台、挖礦主機750W1台、挖礦主機
      850W1台、挖礦主機1250W1台、挖礦主機500W1台、挖礦主
      機850W1台、挖礦主機1600W1台、冷氣1.4kW1台、冷氣3.8
      kW1台、鐵捲門0.25HP2台、揚水泵0.5HP1台，現場用電設
      備容量共計64.70瓩，無條件進位後以65瓩計算其違規容
      量，以188日每日用電24小時推算，其用電度數係293,280
      度，扣除原告已繳納之用電度數155,520度，可得追償度
      數為137,760度，並以臨時電價新臺幣（下同）6.512元（
      即將107年4月1日後之表燈非時間電價營業用電價平均4.0
      7元乘以1.6倍）作為追償度數單價之計算基礎，此部分短
      付電費應為897,093元。
（四）B電表所供應之設備則有變壓器7.5kVA1台，現場用電設備
      容量共計7.5瓩，無條件進位後以8瓩計算其違規容量 又
      因被告就B電表曾申請於110年4月20日以需量契約之方式
      定其電價，故於110年4月20日至同年5月12日之設備容量
      ，應依台電公司營業規章施行細則第75條第4款第1目之1
      規定，以契約容量49瓩為計算標準，就110年3月29日至同
      年4月19日共計22日、每日用電12小時計算，該期間之用
      電度數係2112度，扣除原告已繳納之用電度數0度，可得
      追償度數為2112度，並以臨時電價6.512元（即將107年4
      月1日後之表燈非時間電價營業用電價平均4.07元乘以1.6
      倍）作為追償度數單價之計算基礎，此部分短付電費應為
      13,753元；就110年4月20日至同年5月12日共計23日之違
      規容量為49瓩、每日用電12小時計算，該期間之用電度數
      係13524度，扣除原告已繳納之用電度數0度，可得追償度
      數為13524度，並以臨時電價2.45元（即將107年4月1日後
      之標準表燈型二段式電價平均2.45元乘以1.6倍）作為追
      償度數單價之計算基礎，此部分短付電費應為53,014元。
      上開金額合計963,860元，爰依電業法第56條第1項、違規
      用電處理規則第6條規定，向被告請求短收之電費等語。
（五）並聲明：⑴被告應給付原告963,860元，及自起訴狀繕本送
      達翌日起至清償日止，按週年利率百分之5計算之利息；⑵
      原告願供擔保，請准宣告假執行。　　
二、被告經合法通知，於言詞辯論期日未到場，亦未提出答辯書
    狀爭執。
三、關於電業法第56條之解釋適用：
（一）再生能源發電業及售電業對於違規用電情事，得依其所裝
      置之用電設備、用電種類及其瓦特數或馬力數，按電業之
      供電時間及電價計算損害，向違規用電者請求賠償；其最
      高賠償額，以一年之電費為限。前項違規用電之查報、認
      定、賠償基準及其處理等事項之規則，由電業管制機關定
      之。電業法第56條定有明文。該條第1項規定之意旨，司
      法實務上見解兩歧，一說認為不論實施違規用電行為者為
      何人，只要查獲違規用電之事實，用電戶即應負責（或可
      稱為用電戶責任說）；一說認為應負賠償責任者為實施違
      規用電行為者，本項僅係便宜計算損害賠償額之規定（或
      可稱為賠償額計算說）。
（二）採用電戶責任說之判決，如臺灣高等法院109年度上易字
      第849號判決：按電業法第56條係規定：「再生能源發電
      業及售電業對於違規用電情事，得依其所裝置之用電設備
      、用電種類及其瓦特數或馬力數，按電業之供電時間及電
      價計算損害，向違規用電者請求賠償；其最高賠償額，以
      一年之電費為限。前項違規用電之查報、認定、賠償基準
      及其處理等事項之規則，由電業管制機關定之」。觀諸該
      條立法理由為：「第1項由原條文第73條第1項及第106條
      第2項整併，明定違規用電情事，不以刑法之竊電為限。
      並於電業『請求損害賠償』之核算標準中增列『用電種類』；
      且因違規用電係屬侵害電業權益，爰明定再生能源發電業
      及售電業得依法請求賠償損害，惟為避免電業無限制要求
      賠償，故限制最高賠償額。原條文第73條第2項移列為第2
      項，明確授權違規用電情事之相關處理規則，由電業管制
      機關定之」。又營業規則第95條第1項第4、5、7款及第2
      項、營業規則施行細則第146條前段亦明訂：「有下列行
      為之一者，即為竊電：…四、損壞或改動計器之接線者。
      五、損壞或改變電度表及其他計電器之構造，或以其他方
      法使電度表或其他計電器失效倒轉或不準者。七、其他構
      成竊電之行為者。上列竊電電費之追償，用戶應負完全責
      任」、「經取得竊電事實之人證、物證，雖不能確認係何
      人所為，仍得對現場用電者或其負責人追償電費及停止供
      電」。核其立法意旨，乃因竊電者受有短繳或未繳電費之
      利益，致電業受有損害，電業本即可向之請求返還所受利
      益，然因電能（或電氣）為具有經濟效用價值之無體物，
      無法直接體認其存在，故不法竊電行為所造成之電能損害
      ，實難以估算其數量；且用電戶可依其每期所收電費帳單
      而調整用電行為模式，亦難以電表更換前後之用電計算損
      害額，遭竊之電力度數往往難以精確計量，故以此法明定
      追償電費之計算基準，俾便電業在追償電費時有所憑據，
      電業依此規定追償之費用，並非刑罰性質之罰金或行政罰
      鍰，而係立法減輕電業就用戶實際上所得之利益數額之舉
      證上困難，所訂立之法定的特殊計算基準。準此，上開電
      業法等相關規定係以因電表計量失準，用電戶因而受有短
      繳電費之利益者為對象，並非僅限以實際竊電之行為人為
      追償對象，且與刑法規範「行為人」之竊電行為不同，是
      以一旦用電戶有違規用電之事實，不論實施竊電行為人為
      何，均為電業法規範之對象。
（三）採用賠償額計算說之判決，如臺灣士林地方法院108年度
      訴字第1723號判決：又觀以電業法第56條之立法意旨：「
      第1項由原條文第73條第1項及第106條第2項整併，明定
      違規用電情事，不以刑法之竊電為限。並於電業『請求損
      害賠償』之核算標準中增列『用電種類』；且因違規用電係
      屬侵害電業權益，爰明定再生能源發電業及售電業得依法
      請求賠償損害，惟為避免電業無限制要求賠償，故限制最
      高賠償額。原條文第73條第2項移列為第2項，明確授權
      違規用電情事之相關處理規則，由電業管制機關定之。」
      ，明示修正後電業法第56條第1項規定係合併舊電業法第7
      3條第1項及第106條第2項加以規範，且明示追償電費對象
      為「違規用電者」，與違規用電者係用戶或非用戶無涉，
      僅係因電能為具有經濟效用價值之無體物，無法直接體認
      其存在，違規用電行為所造成之電能損害額，電業實難精
      確計算，亦難以精確計算用戶或非用戶因違規用電行為獲
      得之電量以估算其所得之利益，故經立法並授權電業主管
      機關制定追償電費之計算基準，即違規用電行為一經查獲
      ，電業即得依上開法規所授與之權利，依上開規定方式計
      算，向違規用電者追償電費，無須舉證證明被竊得之確實
      電量，然追償之對象仍以「違規用電者」為限。
（四）依本條第1項「向違規用電者請求賠償」的文義，再生能
      源發電業及售電業所得請求者，是損害賠償，違規用電者
      依本條規定所負債務，是損害賠償責任。損害是權利主體
      所承受的一種不利益，基於私法自治原則，每個人所承受
      的不利益，原則上應自行承擔，而損害賠償的請求，就是
      請求別人填補自己所受的損害，也就是，將損害的不利益
      轉由他人負擔，同樣基於私法自治原則，須有充分理由，
      在法律上始具正當性。套用美國法學者霍姆斯（Oliver W
      endell Holmes）的說法：「我們的一般法律原則是，意
      外事件之損害，應停留在其發生之處。」
（五）依電業法第56條第1項的法條文義，應依該項規定負責的
      人是「違規用電者」，至於什麼是「違規用電者」，電業
      法本身沒有定義，依同條第2項規定，「由電業管制機關
      定之」，經濟部按此授權訂定的違規用電處理規則第3條
      則規定：「本規則所稱之違規用電，指有下列行為之一者
      ：一、在線路上私接電線。二、繞越電度表或其他計電器
      ，損壞或改動表外之線路。三、損壞或改變電度表、無效
      電力計、其他計電器之構造，或以其他方法使其失效不準
      。四、在電價較低之線路上，私接電價較高之電器。五、
      包燈用戶在原定電燈盞數及瓦特數以外，私自增加盞數或
      瓦特數。六、依約定設備容量計費之電力用戶在原申請馬
      力數、瓩數或仟伏安數以外，私自增加馬力數、瓩數或仟
      伏安數。」按其規定，「違規用電」就是該條各款規定的
      行為，「違規用電者」就是有違規用電行為之人，沒有這
      些違規用電行為的用電戶，與該項規定之損害賠償責任要
      件不符，用電戶責任說顯已牴觸法條文義。
（六）更根本的問題在於，用電戶責任說的意思似乎是，無論是
      什麼人，不需要私接電線、不需要繞越電度表、不需要有
      任何的違規用電行為，只要在發現違規用電的那一刻，誰
      剛好是用電戶，誰就必須負責。按此見解，電業法第56條
      第1項規定的損害賠償責任，其構成要件非但不以故意過
      失為必要，甚至不需要有行為跟因果關係，只要有損害跟
      用電戶就可以了。用電戶責任說把追償電費弄得像在抓交
      替一樣，恐已違背憲法保障人民財產權、生存權之意旨，
      而有違憲之虞。
（七）用電戶責任說經常引用的依據，有電業法第56條之立法理
      由、台電公司營業規則第95條及台電公司營業規則施行細
      則第146條前段之規定，然而，這些條文都得不出那個結
      論：
　　1.首先，電業法第56條之立法理由為：「第1項由原條文第7
      3條第1項及第106條第2項整併，明定違規用電情事，不以
      刑法之竊電為限。並於電業『請求損害賠償』之核算標準中
      增列『用電種類』；且因違規用電係屬侵害電業權益，爰明
      定再生能源發電業及售電業得依法請求賠償損害，惟為避
      免電業無限制要求賠償，故限制最高賠償額。原條文第73
      條第2項移列為第2項，明確授權違規用電情事之相關處理
      規則，由電業管制機關定之。」沒有任何一處提到條文裡
      的「違規用電者」應包括並無違規用電行為的用電戶在內
      ，用電戶責任說以此為據，是無效論證。用電戶責任說似
      乎是把「不以刑法之竊電為限」這句，解釋成「不以違規
      用電之行為人為限」，但這不符合文義，且從立法沿革跟
      立法理由的上下文來看，它的意思應該是「電業法第56條
      之違規用電行為不以刑法之竊電為限」，而不是「電業法
      第56條之違規用電行為均應由用電戶負責」。
　　2.其次，台電公司營業規則第95條規定，不足以支持用電戶
      責任說的理由在於：
　　　⑴108年2月18日修訂前的台電公司營業規則第95條規定：
        有下列行為之一者，即為竊電：一、未經本公司之許可
        ，在本公司所設線路上擅自接線者。二、包制用戶在原
        約定用電容量或數量外，私自增加者。三、繞越電度表
        或其他計器用電者。四、損壞或改動計器之接線者。五
        、損壞或改變電度表及其他計電器之構造，或以其他方
        法使電度表或其他計電器失效倒轉或不準者。六、在電
        價較低之線路上，私接電價較高之電器者。七、其他構
        成竊電之行為者。前項竊電電費之追償，用戶應負完全
        責任。」用電戶責任說援引本條，應該是著眼於該條第
        2項的規定。
　　　⑵台電公司營業規則訂定的依據，是54年5月21日公布施行
        的電業法（下稱舊電業法）第59條第1項：「電業擬訂
        或修正營業規則、電價及各種收費率，應送經地方主管
        機關或其事業所屬機關加具意見，轉送中央主管機關核
        定後，在當地公告之。」現行電業法則是在106年1月26
        日修正公布全文，該法第97條規定，除已另定施行日期
        之條文外，自公布日施行，該法第50條並規定：「公用
        售電業應擬訂營業規章，報經電業管制機關核定後公告
        實施；修正時亦同。售電予用戶之再生能源發電業及再
        生能源售電業訂定之營業規章，應於訂定後三十日內送
        電業管制機關備查；修正時亦同。」台電公司並於108
        年2月18日依現行電業法第50條規定，全面修訂營業規
        則，並修正名稱為營業規章，其中第1條明文規定：「
        本營業規章（以下簡稱本規章）依據電業法第五十條規
        定訂定之。」
　　　⑶以台電公司營業規則第95條第2項規定，作為解釋電業法
        第56條規定的依據，從論證方法來看，至少有兩個疑問
        ：①首先，該營業規則乃舊電業法授權訂定，在現行電
        業法施行後已失依據，並經修正而不復存在，是否尚能
        援用作為解釋電業法第56條的依據，顯有疑義；②其次
        ，無論是營業規則還是營業規章，都是按電業法的規定
        訂定的，不得逾越授權，如果電業法第56條解釋不出用
        電戶責任說的結論，這些規則或規章卻設有用電戶責任
        說的規定，則後者牴觸前者，無效，不能反過來主張，
        電業法第56條的解釋適用上應採用電戶責任說。
　　　⑷更根本的問題在於，台電公司的營業規則或營業規章，
        本來就不是法規。一方面，台電公司是私法人，不是公
        權力機關，沒有訂定行政命令的權限；另一方面，台電
        公司作為私法人，本得就其營業相關事項制定內部規章
        ，無須另有法律明文授權，內部規章並非法規，應受法
        律規範，不能反過來規制法律。無論是舊電業法第59條
        第1項或現行電業法第50條規定，其實都是在透過主管
        機關之核定及公告，限制公用售電業擬訂營業規則或營
        業規章的權利，而不是把營業規則或營業規章的性質從
        私法人的內部規章轉變為行政命令。換句話說，電業法
        第50條不是訂定營業規章的授權性規定，反而是在限制
        訂定營業規章的權限。以台電公司營業規則作為解釋電
        業法第56條的依據，等於是要求法律從屬於私法人的內
        部規章，如果可以這樣，就不需要立法院，也不需要勞
        動選民排隊投下神聖的一票了。
　　3.台電公司營業規則施行細則規定，不足以支持用電戶責任
      說的理由在於：
　　　⑴108年7月16日修訂前的台電公司營業規則施行細則第146
        條規定：經取得竊電事實之人證、物證，雖不能確認係
        何人所為，仍得對現場用電者或其負責人追償電費及停
        止供電。數人共同不法竊電者，應連帶負損害賠償責任
        。
　　　⑵同樣地，台電公司營業規則施行細則的性質，是私法人
        的內部規章，並非法規，應受法律規範，而不是用它來
        規範法律。以台電公司營業規則施行細則作為解釋電業
        法第56條的依據，等於是要求法律從屬於私法人的內部
        規章，顯無可採。
　　　⑶況且，援引修訂前的台電公司營業規則施行細則第146條
        前段規定，作為解釋電業法第56條規定的依據，從論證
        方法來看，同樣也有下列疑問：①首先，台電公司營業
        規則及營業規則施行細則，在現行電業法施行後，均已
        修正而不復存在，是否尚能援用作為解釋電業法第56條
        的依據，尚有疑義；②其次，該施行細則訂定的依據，
        是108年2月18日修訂前的台電公司營業規則第104條的
        授權，而舊電業法第59條並沒有授權電業就其營業規則
        再行訂定施行細則，台電公司營業規則雖經中央主管機
        關核定，但中央主管機關的核定不能取代法律的授權，
        台電公司倘將本應由營業規則訂定的事項以營業規則施
        行細則定之，將脫逸舊電業法第59條藉由主管機關之核
        定及公告等要件，限制公用售電業擬訂營業規則之權利
        的意旨，非但不能用以支持用電戶責任說，反而更讓用
        電戶責任說顯得像是藉由營業規則施行細則，偷渡電業
        法第56條第1項沒有規定的法律效果。
（八）此外，用電戶短繳電費的事實，不足以支持用電戶責任說
      ：⑴電業法第56條第1項規定的法律效果是，違規用電者應
      負損害賠償責任，本項規定的是一種特殊的法定損害賠償
      責任，而不是特殊的不當得利返還或償還義務；⑵電業法
      第56條第1項所規定的是一種特殊的法定賠償責任，「特
      殊」兩字並不代表，就法條本身別無規定的事項，它的解
      釋適用可以脫逸關於損害賠償的一般法律原則，用電戶短
      繳電費的情形，固然是需要透過追償電費加以處理的法律
      狀態，但追償電費的需求，不足以證成在無行為、無因果
      關係的狀況下，課以損害賠償責任的立法；⑶電業法第56
      條兼有懲罰以遏止不法竊電之目的的說法，也不是有效的
      論據。即使這就是它的立法目的，對沒有違規用電行為的
      用電人追償，就會是在懲罰沒有違規用電行為的人，毫無
      懲罰的效果，只是徒增民怨而已。
（九）在賠償額計算說下，電業法第56條第1項的適用空間會大
      幅縮減，這是修法當時，將該項規定的電費追償定位為損
      害賠償的結果。就私法上的財產秩序來說，用電沒有付錢
      ，本來是把錢算清楚就好，如果算不清楚，也還可以用法
      定標準估算，但若立法者硬是要掛一個道德上的非難，就
      硬是要透過刑罰、行政罰或特別的損害賠償來懲罰違規用
      電的人，而不是著眼於損害填補、除取無法律上原因之財
      產變動，從用電戶的債務不履行或不當得利著手，結果就
      是訂出這種，好看不好用的法律，討不回的電費全民買單
      。
五、得心證之理由：
（一）本件原告主張：被告為系爭房屋之實際用電人，原告於11
      0年5月12日派員檢查系爭房屋之電表，發現被告使用之A
      、B電表之表箱下蓋封印鎖遺失，上蓋及內襯封印鎖則遭
      剪斷再予回封，A、B電表之A相比流器二次側導線則遭銅
      釘打穿形成短路，致使二電表計量失準，而有違規用電處
      理規則第3條第2款所規定「繞越電度表或其他計電器，損
      壞或改動表外之線路者」之違規用電情事，並致原告受有
      短收電費之損害等情，有現場檢查電表之照片及錄影光碟
      等件附卷可證（見本院卷第17至21頁），堪可採認，然而
      ，這些證據並不能證明，這些狀態是被告的行為所造成的
      ，原告未能證明被告有違規用電行為，自無從依電業法第
      56條、違規用電處理規則第6條規定求償。
（二）另就求償金額而言，關於A、B電表所供應之設備，雖經原
      告提出用電實地調查書為證（見本院卷第13、15頁），但
      這是原告片面製作的文書，不足為證；用電實地調查書上
      固然有「陳昭霖」的簽名及指印，但沒有證據可以證明，
      這是被告的親筆簽名蓋印，且被告乃經公示送達而未到庭
      ，不適用民事訴訟法第280條第3項、第1項規定而生視同
      自認之效果，既然無法證明是被告親自簽名蓋指印，就不
      能說被告在調查當時已簽名蓋指印，確認調查結果，原告
      也沒有就其調查人員清點過程拍照、錄音或錄影，以證明
      這些內容是按照實際清點結果記載，這些文件沒辦法證明
      原告所主張的損害。
（三）違規用電處理規則第5條規定：「再生能源發電業及售電
      業查獲違規用電事實，應由在場之警察一人或第三者二人
      以上之證明或作成文件、照片等其他物證。」本條規定就
      已經預想到，再生能源發電業及售電業派員調查所作成的
      文件紀錄，在民事訴訟上可能會被質疑是當事人片面製作
      、尚難遽採的窘境，惟本件原告竟捨此不為，其所提出的
      用電實地調查書上，「會同證明」欄讓警察機關簽章的地
      方，卻用橡皮印章蓋上「本人願依規定繳交追償電費請勿
      會同警察處理」，並有「陳昭霖」簽名及指印（同樣地，
      簽名及指印是否確為被告親為，無法確認）。原告事前調
      查不按規定辦理，即應承擔事後追償無法舉證的後果。
六、綜上所述，原告依電業法第56條、違規用電處理規則第6條
    規定，請求被告給付963,860元，及自起訴狀繕本送達翌日
    起至清償日止，按週年利率百分之5計算之利息，為無理由
    ，應予駁回；原告之訴既經駁回，其假執行之聲請失所附麗
    ，應併予駁回。
七、末按法院為終局判決時，應依職權為訴訟費用之裁判；又訴
    訟費用，由敗訴之當事人負擔。民事訴訟法第87條第1項、
    第78條定有明文。本件訴訟費用即第一審裁判費10,570元應
    由原告負擔，爰判決如主文第2項。
八、本件事證已臻明確，原告其餘主張及陳述，核於判決結果不
    生影響，爰不逐一論述，附此敘明。
九、據上論結，本件原告之訴為無理由，依民事訴訟法第78條，
    判決如主文。
中　　華　　民　　國    111   年     4    月    29    日
                  民事第一庭  法  官  孫健智
正本係照原本作成。
如對本判決上訴，須於判決送達後二十日內向本院提出上訴狀。
如委任律師提起上訴者，應一併繳納上訴審裁判費。　　　　　
中　　華　　民　　國　　111 　年　　5 　　月　　2 　　日
                              書記官  鄧竹君